【裁判字號】    92,簡上,217
【裁判日期】    920711
【裁判案由】    給付票款
【裁判全文】
臺灣臺北地方法院民事判決                        九十二年度簡上字第二一七號
    上  訴  人  乙○○
    訴訟代理人  甲○○律師
    複代理人    朱正剛律師
    被上訴人    丙○○
    訴訟代理人  趙元昊律師
    複代理人    許瑞榮律師
右當事人間請求給付票款事件，上訴人對於中華民國九十二年二月十七日臺灣臺北地
方法院臺北簡易庭九十一年度北簡字第七九九０號第一審判決提起上訴，本院判決如
左：
    主  文
上訴駁回。
第二審訴訟費用由上訴人負擔。
    事  實
甲、上訴人方面：
一、聲明：求為判決：(一)原判決廢棄。(二)駁回被上訴人在第一審簡易之訴。
二、陳述：
    (一)查民法第三百二十一條規定，對於一人負擔數宗債務而其給付之種類相同者，
      如清償人所提出之給付，不足清償全部債額時，由清償人於清償時，指定其應
      抵充之債務。同法第三百二十二條規定，清償人不為前條之指定者，依左列之
      規定，定其應抵充之債務：一、債務已屆清償期者。
    (二)按系爭票據之發票日為九十年四月卅日，葉秀惠於同日委託彰化銀行古亭分行
      為付款之提示，因上訴人無力支付票款，故葉秀惠於九十年五月二日再度提示
      ，但上訴人仍無法付款，因此上訴人與葉秀惠即就系爭票據協議分期清償，故
      上訴人始於九十年五月八日開始陸續匯款，可知上訴人之匯款時，即係為清償
      系爭票據，且為葉秀惠所明知，是縱認上訴人與葉秀惠間除系爭票據及另案一
      百萬元支票外，尚有其他債權債務關係，依民法第三百二十一條之規定，系爭
      票款業已清償無訛。
    (三)上訴人於付清系爭票款後，為取回系爭票據及另筆一百萬元支票，乃委託上訴
      人之妻李素珠於九十一年四月十八日，曾傳真信函予葉秀惠，提議「一、收回
      132萬及100萬票子兩張二、右兩張票金額已付部份，餘分91年4月18日付現30
      萬、6月1日30萬、7月1日30萬，兩次分別匯入葉秀惠彰銀戶內」等語，該提議
      縱因葉秀惠不同意分期而未被接受，但如上訴人就系爭票據未曾清償，上訴人
      當不致載明「右兩張票金額已付部份」之語句，且葉秀惠於另案內湖簡易庭，
      亦證明上述文件中所載之一百三十二萬元支票即為系爭支票，另依上註人之匯
      款時間、被上訴人提示系爭票據時間等，可知上訴人確實已清償系爭票據款，
      信而有徵。
    (四)退步言，上訴人既已於九十年五月八日至九十年六月二十二日間，陸續返還被
      上訴人一百四十萬元，且為兩造間不爭執，縱認上訴人與葉秀惠間除系爭票據
      及另案一百萬元支票外，尚有其他債權債務關係，在其他債權債務未經上訴人
      與葉秀惠尚未會算確認前，均尚未屆期 ( 按葉秀惠於原審證稱「……其他都
      是還我的借款，沒有約定還款日期，我們是在一個時間有做一次會算，時間是
      我自己抓…」)，故依民法第三百二十二條之規定，已屆清償之系爭票據債權
      ，應優先於另案之一百萬元及所謂的其他未到期債務而抵充，故依民法第三百
      二十二條之規定，系爭票款業已受償。
    (五)上訴人開立系爭票據予葉秀惠後，於九十年四月卅日屆期時，上訴人因無力支
      付，而與葉秀惠協議分期清償事宜，並經葉秀惠之同意，因上訴人與葉秀惠間
      有親戚關係，故就分期清償之事，並未立書面資料，然若非經葉秀惠之同意，
      上訴人豈會於九十年五月八日開始無端陸續匯款，葉秀惠若認為九十年五月八
      日以後上訴人之陸續匯款，並非為清償系爭票款，則上訴人所清償者，究係何
      筆債務，自應由被上訴人負舉證之責。葉秀惠僅稱其與上訴人間有其他債權債
      務，但又無法提出確切證據，說明該等債權債務發生於何時、清償期何時，如
      何能謂上訴人九十年五月八日以後陸續之匯款係清償「其他債權債務」？
    (六)葉秀惠利用被上訴人提起本件訴訟，起因於上訴人與葉秀惠因投資事業上之意
      見相左，然投資事業本有風險，豈有穩賺不賠，葉秀惠認為將系爭票據背書轉
      讓予被上訴人後，即可切斷票據直接前後手間原因關係之抗辯，而提起本件訴
      訟，實則上訴人早已清償系爭票據之票款，並為取回系爭票據，而於九十一年
      四月十八日委託配偶，以傳真之方式向葉秀惠請求返還系爭票據，上訴人之所
      以以傳真方式溝通，即係避免面對面之溝通發生爭吵，然葉秀惠不但未將系爭
      票返還，還轉讓予被上訴人，意圖獲得雙重之清償，故葉秀惠全盤否認上訴人
      已清償系爭票據之事實，亦不足為奇，然葉秀惠所言，事涉葉秀惠己身權利，
      其說詞不足採信。
    (七)被上訴人主張葉秀惠與上訴人間曾約定「依例清償借款及租金」云云，上訴人
      否認之，上訴人與葉秀惠間係因投資關係而有資金往來，雙方間不可能就如何
      抵充「借款」而有協議存在。
    (八)被上訴人復謂「上訴人於『清償時』根本未向葉秀惠主張指定抵充系爭支票之
      票款」云云，惟查上訴人與葉秀惠已就系爭支票約定分期清償，上訴人匯款之
      時間及金額，均係經上訴人與葉秀惠之特別約定，上訴人之匯款，係符合葉秀
      惠之期待，上訴人當然沒有必要於匯款時再通知葉秀惠清償系爭票據債務，故
      被上訴人所謂上訴人未於清償時指定云云，係故意曲解上訴人與葉秀惠間之協
      議。
    (九)被上訴人再謂「倘若果真如上訴人所主張伊業已於九十年五月八日... 等日期
      清償系爭支票之票款，且係全數清償完畢，上訴人何須在九十一年四月十八日
      委由其妻前來洽談清償票款」云云，惟查上訴人委託配偶洽談者，主要是為如
      何取回系爭票據（包括另案之一百萬元票據），因另案之一百萬元票據，有部
      分尚未清償完畢，故上訴人始有分期給付之提議，被上訴人之主張與事實不符
      。
    (十)按指定抵允為單方意思表示，並不須要得到相對人之同意，上訴人與葉秀惠已
      約定分期給付系爭票款，且葉秀惠已知悉上訴人匯款的目的，上訴人並無通知
      之必要，更無須得其同意，被上訴人所謂「上訴人嗣後主張指定抵充，葉秀惠
      不予同意，此乃當然之理」云云，洵無可採。
    (十一)末按，被上訴人稱「上訴人與葉秀惠間除系爭栗據及另案一百萬元支票外，尚
      有其他債權債務關係，且其他債權債務業經上訴人與葉秀惠會算確認，並已屆
      清償期」云云，惟查縱認上訴人與葉秀惠有其他債權債務關係，然上訴人從未
      與葉秀惠就「其他債權債務關係」會算，葉秀惠亦自認「沒有約定還款日期，
      我們是在一個時間有做一次會算，時間是我自己抓」，被上訴人如主張上訴人
      就其他債權債務關係曾經會算，自應就「其他債權債務關」及會算之時間地點
      等，負舉證之責。故如鈞院認為上訴人與葉秀惠間並無分期清償之協議，系爭
      票據債權亦已因法定抵充之規定而消滅，益明被上訴人之主張不可採。
乙、被上訴人方面：
一、聲明：請求駁回上訴。
二、陳述：
    (一)按「發票人應照支票文義擔保支票之支付。」、「執票人於第一百三十條所定
      提示期限內為付款之提示而被拒絕時，對於前手得行使追索權。．．．」票據
      法第一百二十六條、第一百三十一條分別定有明文。
    (二)查被上訴人執有上訴人所簽發票號為ＮＡ0000000，面額一百三十二萬
      二千零三十七元整，發票日為九十年四月三十日，付款銀行為第一商業銀行南
      門分行之支票乙紙，被上訴人提示後竟遭退票，是以被上訴人自得向上訴人請
      求給付款項。
    (三)系爭支票固係訴外人葉秀惠於發票日後背書與被上訴人，然上訴人乙○○確實
      積欠葉秀惠款項，並無可對抗葉秀惠之事由，自不得對被上訴人拒絕給付。
    (四)上訴人主張「按系爭票據之發票日為九十年四月卅日，葉秀惠於同日委託彰化
      銀行古亭分行為付款之提示，因上訴人無力支付票款，故葉秀惠於九十年五月
      二日再度提示，但上訴人仍無法付款，因此上訴人與葉秀惠即就系爭票據協議
      分期清償，故上訴人始於九十年五月八日開始陸續匯款，可知上訴人之匯款時
      ，即係為清償系爭票據，且為葉秀惠所明知，是縱認上訴人與葉秀惠間除系爭
      票據及另案一百萬元支票外，尚有其他債權債務關係，依民法第三百二十一條
      之規定，系爭票款業已清償無訛。」云云，係意圖混淆事實，茲說明如后：
      1.訴外人葉秀惠並未就系爭支票與上訴人協議分期清償。
        (1)按「當事人主張有利於己之事實者，就其事實有舉證之責任．．．」民事
          訴訟法第二百七十七條定有明文。「又當事人於其利事實之主張，除事實
          於法院已顯著，或為其職權上已認知者外，應負立證之責。」最高法院十
          八年上字第一六八五號判例亦著有明文。
        (2)查上訴人積欠債務甚多，其中有諸多債務係積欠訴外人葉秀惠，其數額亦
          非僅止於上訴人於原審所提出證物一至證物四之金額，鈞院可參酌原審原
          證二、被上證二葉秀惠以其夫鄭慶恩帳戶匯款予上訴人乙○○之借貸資料
          即明。上訴人積欠葉秀惠債務之時間甚長，其清償期屆至後（即葉秀惠與
          上訴人乙○○會算後），上訴人屢屢以資力不足為由請求葉秀惠准予展期
          ，俟後伊答應在九十年四月三十日清償其中部分款項一百三十二萬二千零
          三十七元，因而簽發系爭支票，上訴人於九十二年五月二十八日民事陳報
          狀亦自認伊與葉秀惠間於八十九年十月九日確有結算因而開立系爭票據予
          葉秀惠，先予陳明。
        (3)上訴人主張伊與葉秀惠就系爭票據「協議分期清償，並經葉秀惠之同意」
          「上訴人匯款之時間及金額，均係經上訴人與葉秀惠之特別約定，上訴人
          之匯款，係符合葉秀惠之期待．．．」，此純屬謊言，蓋以若上訴人與葉
          秀惠就系爭票據有分期清償之協議，且上訴人亦於九十年五月八日開始陸
          續匯款，則葉秀惠何須於九十年八月三日提示系爭票據？事實係，上訴人
          與葉秀惠就系爭票據從未有分期清償之協議，上訴人匯款之時間及金額，
          亦未經上訴人與葉秀惠之特別約定，上訴人於九十年五月八日之匯款係為
          清償票據債務以外之其他借款，此事於葉秀惠與乙○○會算借款時即已言
          明，並經葉秀惠於原審時證述在卷。上訴人此一主張，顯係無中生有，不
          足採信。
        (4)又上訴人主張「上訴人與葉秀惠就系爭票據有分期清償之協議，上訴人匯
          款之時間及金額，均係經上訴人與葉秀惠之特別約定，上訴人之匯款，係
          符合葉秀惠之期待」，自應就此一事實負舉證責任。
      2.訴外人葉秀惠與上訴人有抵充之約定，上訴人不得依民法第三百二十一條主
        張指定抵充。
        (1)葉秀惠與上訴人有抵充之約定。查上訴人「乙○○自七十九年開始就跟我
          借錢，一起投資大陸養殖場及房子，陸陸續續借錢、還錢，有會算過的是
          六百多萬．．．」「我們是在一個時間有做一次會算．．．」業經葉秀惠
          於原審證述在卷，葉秀惠與乙○○於會算時，即言明依例清償借款及租金
          ，亦即葉秀惠與上訴人間有抵充之約定，此觀諸葉秀惠於原審證稱「第一
          張台灣銀行是還我的借款，被證一的匯款單及收據都是乙○○還我的借款
          ，最後壹張壹拾萬零陸仟元，其中陸仟元部分是乙○○給我的租金，其他
          都是還我的借款．．．」即明。上訴人主張「．．．可知上訴人之匯款時
          ，即係為清償系爭票據，且為葉秀惠所明知．．．依民法第三百二十一條
          之規定，系爭票款業已清償無訛。」顯係意圖混淆事實，不足採信。
        (2)上訴人嗣後主張指定抵充，於法不符。
          按「對於一人負擔數宗債務，而其給付之種類相同者，如清償人所提出
            之給付，不足清償債額時，由清償人於清償時，指定其應抵充之債務。
            」民法第三百二十一條定有明文。
          姑不論葉秀惠與上訴人間有抵充之約定，上訴人根本無從行使指定抵充
            權，即便上訴人得行使指定抵充權（此僅為假設語氣），依民法第三百
            二十一條之規定，清償人亦須於「清償時」以意思表示向債權人為之，
            且指定之時期僅限於清償時始得為之，若清償前或清償後則無從指定。
          上訴人於原審提出證物一至證物五，主張伊業已於九十年五月八日、六
            月二十二日、八月六日、八月三十日及十月二日等日期清償系爭支票之
            票款，並主張「指定抵充為單方意思表示，並不須要得到相對人之同意
            ，上訴人與葉秀惠已約定分期給付系爭票款，且葉秀惠已知悉上訴人匯
            款的目的，上訴人並無通知之必要，更無須得其同意．．．」，惟查，
            上訴人於「清償時」根本未向葉秀惠主張指定抵充系爭支票之票款，亦
            未能舉證證明伊於「清償時」有向葉秀惠為指定抵充之意思表示，僅於
            九十一年四月十八日（此時距第一次匯款已近一年）片面提議「收回一
            三二萬及一００萬票子兩張；右兩張票金額已付部分，餘分九十一年四
            月十八日付現三十萬、六月一日三十萬、七月一日三十萬，兩次分別匯
            入葉秀惠彰銀戶內」此實不符指定抵充須於「清償時」為之之要件，上
            訴人僅係空言主張，自不足採信。
          九十一年四月十八日上訴人乙○○尚且委託其妻李素珠與葉秀惠商談解
            決系爭支票債務，當時李素珠受託與葉秀惠商談欲清償票款取回系爭支
            票及另一紙面額一百萬元之乙○○支票，李素珠聲稱已清償部分款項，
            惟乙○○積欠葉秀惠之款項甚多，且彼此間有抵充借款及租金之約定，
            伊所還款項實不足抵償以往之債務，是以葉秀惠根本不認同李素珠所稱
            業已清償部分票款之事，蓋乙○○所還款項係為清償以往之借款及租金
            ，而非系爭支票與另一紙面額一百萬元支票之票款，有關此事，有李素
            珠當日所簽立之字據可證，倘若果真如上訴人所主張伊業已於九十年五
            月八日、六月二十二日、八月六日、八月三十日、十月二日等日期清償
            系爭支票之票款，且係全數清償完畢，上訴人何須在九十一年四月十八
            日委由其妻前來洽談清償票款？由此即知上訴人所辯顯非實情。
          抑有進者，葉秀惠與上訴人既有抵充之約定，則上訴人於原審所提證物
            一至證物五業已清償葉秀惠部分之借款及租金，於該一部清償之範圍內
            ，已生清償之法律效果，上訴人嗣後主張指定抵充，葉秀惠不予同意，
            此乃當然之理。
          又系爭支票之面額為一百三十二萬二千零三十七元，上訴人還給葉秀惠
            之款項合計高達一百四十萬元，倘若此一款項果真係清償票據債務，被
            告在支付一百三十二萬二千零三十七元時，必然請求葉秀惠返還系爭支
            票，何以伊皆不請求返還，直到九十一年四月十八日方才要求葉秀惠將
            證物一至證物五所還借款之款項「當做還支票的錢」？由此亦可知上訴
            人主張伊業已清償票款云云，純屬子虛。
      3.上訴人未能舉證證明伊已清償系爭支票票款。
        (1)上訴人復主張「如上訴人就系爭票據未曾清償，上訴人當不致載明『右兩
          張票金額已付部份』之語句，且葉秀惠於另案內湖簡易庭，亦證明上述文
          件中所載之一百三十二萬支票即為系爭支票，另依上訴人之匯款時間、被
          上訴人提示系爭票據時間等，可知上訴人確實已清償系爭票據款，信而有
          徵」云云。
        (2)惟查，上訴人欲以自己片面製作之文書證明伊就系爭票款業已清償，顯係
          自編自演，不合舉證法則，委無足採。
        (3)又依上訴人之匯款時間，被上訴人提示系爭票據時間，亦無從證明上訴人
          已清償系爭票款，蓋以如前所述，上訴人積欠葉秀惠諸多款項，且雙方資
          金往來頻繁，尚不得因上訴人之匯款時間與被上訴人提示票據之時間相近
          ，即謂上訴人已清償系爭票款。
    (五)上訴人又主張「上訴人既已於九十年五月八日至九十年六月二十二日間，陸續
      返還被上訴人一百四十萬元，且為兩造間不爭執，縱認上訴人與葉秀惠間除系
      爭票據及另案一百萬元支票外，尚有其他債權債務關係，在其他債權債務未經
      上訴人與葉秀惠尚未會算確認前，均尚未屆期（按葉秀惠於原審證稱『．．．
      其他都是還我的借款，沒有約定還款日期，我們是在一個時間有做一次會算，
      時間是我自己抓．．．』），故依民法第三百二十二條之規定，已屆清償期之
      系爭票據債權，應優先於另案之一百萬元及所謂的其他未到期債務而抵充，故
      依民法第三百二十二條之規定，系爭票款業已受償」云云，惟查：
      1.上訴人與訴外人葉秀惠間業有抵充之約定，上訴人自不得再於事後主張指定
        抵充或法定抵充，已如前述。
      2.退千萬步言，訴外人葉秀惠於原審業已證稱「乙○○自七十九年開始就跟我
        借錢，一起投資大陸養殖場及房子，陸陸續續借錢、還錢，有會算過的是六
        百多萬．．．」「系爭支票一百三十二萬二千零三十七元是我跟乙○○會算
        後的借款及投資結算．．．」「．．．系爭支票的款項是上開會算六百萬中
        的一部分．．．」，上訴人於九十二年五月二十八日民事陳報狀亦自認伊與
        葉秀惠間於八十九年十月九日確有結算，足證上訴人與葉秀惠間除系爭票據
        及另案一百萬元支票外，尚有其他債權債務關係，且其他債權債務業經上訴
        人與葉秀惠會算確認，並已屆清償期（會算日期即為約定清償期，亦為約定
        抵充期）。上訴人主張「．．．在其他債權債務未經上訴人與葉秀惠尚未會
        算確定前，均未屆期，．．．故依民法第三二二條之規定，已屆清償期之系
        爭票據債權，應優先於另案之一百萬元及所謂的其他未到期債務而抵充．．
        ．」，顯係扭曲事實。
      3.按「解釋意思表示，應探求當事人之真意，不得拘泥於所用之辭句」民法第
        九十八條定有明文，又「解釋當事人之契約，應以當事人立約當時之真意為
        準，而真意何在，又應以過去事實及其他一切證據資料為斷定之標準，不能
        拘泥文字致失真意。」最高法院三十九年台上字第一０五三號民事判例亦著
        有明文。葉秀惠於原審固證稱「．．．其他都是還我的借款，沒有約定還款
        日期，我們是在一個時間有做一次會算，時間是我自己抓．．．」，惟核諸
        當事人之真意，所謂「沒有約定還款日期」，係指尚未經會算確認前，依例
        （過去事實）「陸陸續續借錢、還錢」，沒有確定還款日期，惟「我們是在
        一個時間有做一次會算」，則在會算確認後，清償期即於會算完成時屆至，
        否則會算豈非失其意義？
      4.綜合前述即知，上訴人主張依民法第三二二條之規定抵充系爭票款，亦不足
        採信。
    (六)上訴人於上訴理由狀一再指被上訴人並未就伊與葉秀惠間有其他債權債務加以
      舉證，此亦不足採信，蓋：
      1.被上訴人於原審提出原證二，並向  鈞院提出被上證二匯款單據證實乙○○
        與葉秀惠間其他債權債務關係。
      2.葉秀惠亦於原審到庭具結證實伊與乙○○間有投資及消費借貸等債權債務關
        係。
      3.乙○○於前述內湖簡易庭訴訟中亦自承伊與葉秀惠間有借貸及投資等債權債
        務關係。
      4.是以乙○○指被上訴人未就此等事項加以舉證，顯然與事實不符。
    (七)由前述可知上訴人積欠訴外人葉秀惠鉅款，亦積欠葉秀惠二紙支票之票款，上
      訴人乙○○交付予證人葉秀惠之支票，除系爭支票外，尚有另一紙面額一百萬
      元之支票，葉秀惠為清償積欠被上訴人之債務，將系爭支票轉讓予被上訴人，
      被上訴人及葉秀惠分別提示後均遭退票，是以被上訴人提起本件訴訟，而葉秀
      惠亦就其遭退票訴事訴請上訴人乙○○給付票款，經士林地方法院內湖簡易庭
      以九十一年湖簡字第六一六號民事訴訟加以審理，該訴訟經承審法官詳加調查
      並仔細審酌後，亦認上訴人乙○○固曾償還部分款項給證人葉秀惠，然系爭支
      票之票據債務並未獲得清償，此有士林地方法院內湖簡易庭九十一年湖簡字第
      六一六號民事判決書影本可稽。
    理  由
一、本件被上訴人起訴主張被上訴人執有上訴人所簽發之支票號碼ＮＡ000000
    0號，票載發票日九十年四月三十日，金額一百三十二萬二千零三十七元，付款
    人第一商業銀行南門分行之支票一紙（下稱系爭支票），經被上訴人提示竟遭退
    票，爰基於票據關係請求上訴人給付一百三十二萬二千零三十七元之票款及自九
    十一年四月二十六日起至清償日止，按年息百分之六計算之遲延利息等語。
二、上訴人則以：上訴人所簽發之系爭支票係交付予訴外人葉秀惠，系爭支票之票款
    上訴人業以分期付款方式，分別於九十年五月八日給付五十萬元、同年六月二十
    二日給付二十萬六千元（其中六千元為租金，不計入），同年八月六日給付三十
    萬元、同年八月三十日給付三十萬元、同年十月二日給付十萬六千元（其中六千
    元為租金，不計入）將票款全數清償，但是葉秀惠並未將系爭支票返還予上訴人
    ，反而於九十一年四月二十五日將系爭支票轉讓予被上訴人，被上訴人取得系爭
    支票之時間係在票載發票日之後，僅生普通債權讓與之效力，上訴人自得將前揭
    對抗葉秀惠之清償事由對抗被上訴人，上訴人既已清償票款，被上訴人已不得再
    向被告請求系爭票款，是被上訴人之請求為無理由等語，資為抗辯。
三、查被上訴人主張其執有上訴人所簽發，支票號碼ＮＡ0000000號，票載發
    票日九十年四月三十日，金額一百三十二萬二千零三十七元，付款人第一商業銀
    行南門分行之支票一紙，經被上訴人提示遭退票之事實，業據提出支票及退票理
    由單一紙，並為上訴人所不爭執，應認被上訴人之主張為真實。
四、上訴人抗辯稱：伊已將票款全數清償，但是葉秀惠並未將系爭支票返還予上訴人
    ，反而於期後將系爭支票轉讓予被上訴人，被上訴人取得系爭支票之時間係在票
    載發票日之後，僅生普通債權讓與之效力，上訴人自得將之清償事由對抗被上訴
    人，惟該等清償之事實為被上訴人所否認，經查：
    (一)按期後背書，亦具有權利移轉之效力，背書人享有支票上權利，均移轉於被背
      書人，此與通常之背書相同，所不同者乃期後背書之被背書人（或執票人）所
      取得之票據上權利，不受票據抗辯之切斷之保護，因此票據債務人固得以對抗
      背書人之事由，對抗被背書人（或執票人），但非謂該被背書人（或執票人）
      之取得票據即當然出於惡意（最高法院五十二年台上字第九四九號判例、七十
      年台上字第二六四五號判決參照）。經查，系爭支票係由上訴人簽發予訴外人
      葉秀惠，葉秀惠復於系爭支票票載發票日後背書轉讓予被上訴人之事實，有支
      票及退票理由單附卷足憑，且為兩造所不爭執，故上訴人辯稱系爭支票乃葉秀
      惠期後背書予被上訴人之事實，堪可採信，是兩造間有爭議者，厥為上訴人是
      否已清償系爭支票之票款予訴外人葉秀惠。
    (二)按當事人主張有利於己之事實者，就其事實有舉證之責任，民事訴訟法第二百
      七十七條定有明文。又主張法律關係存在之當事人，僅須就該法律關係發生所
      須具備之特別要件，負舉證之責任，至於他造主張有利於己之事實（變更或消
      滅之特別要件），則應由他造舉證證明（最高法院四十八年台上字第八八七號
      判例參照）。又就待證事實負舉證責任之當事人如不能舉證以證實自己主張之
      事實為真實，則不負舉證責任之當事人就其相反事實即令不能舉證，或其所舉
      證尚有瑕疵，亦應就該待證事實為不利於負舉證責任當事人之認定。本件上訴
      人抗辯票款業已清償之事實，為被上訴人所否認，則上訴人即應就系爭支票確
      經清償之事實負有舉證之責。
    (三)上訴人雖提出收據影本一份、匯款單影本四份為證，惟上訴人所提前開證據，
      僅足以證明訴外人葉秀惠於九十年八月六日收到三十萬元，訴外人即上訴人之
      妻李素珠分別於九十年五月八日、同年六月二十二日、同年八月三十日、同年
      十月二日確各匯款五十萬元、二十萬六千元、三十萬元、十萬六千元至葉秀惠
      之銀行帳戶之事實，又依證人葉秀惠於九十一年九月五日原審言詞辯論期日到
      場結證稱：「（提示原證一支票）是乙○○交給我的，乙○○在七十九年開始
      就跟我借錢、一起投資大陸養殖場及房子，陸陸續續借錢、還錢，有會算過的
      是六百多萬，乙○○還有五百多萬沒有還，當時沒有說何時還，利息約定十萬
      元一個月給一千八百元，還款方式有時拿現金有時用匯款，匯款都匯到我的帳
      戶，我借錢給他都是匯到乙○○帳戶，以我先生鄭慶恩為匯款人，借錢是直接
      拿現金或直接匯到他的帳戶，沒有寫收據。」、「系爭支票壹佰拾貳萬貳仟
      零拾柒元是我跟乙○○會算後的借款及投資結算，這支票上的金額已會算很
      久所以不確定是何時的借款何時的匯款，我欠被上訴人壹佰伍拾萬元所以我將
      系爭支票九十一年四月背書轉讓給被上訴人，其餘差額的錢我還沒有還給被上
      訴人。」、「（提示被證一）第一張臺灣銀行是還我的借款，被證一的匯款單
      及收據都是乙○○還我的借款，最後一張壹拾萬陸仟元其中陸仟元部分是乙○
      ○給我的租金，其他都是還我的借款，沒有約定還款日期，我們是在壹個時間
      有做一次會算，時間是我自己抓的我覺得時間太久我就會跟他會算，系爭支票
      的款項是上開會算陸佰萬中的一部分，其他乙○○還沒有還，乙○○另外開壹
      張壹佰萬還是沒有兌現，其他金額他就拖著，今年四月十八日乙○○委託他太
      太李素珠與我商談，他要求被證一、二、三、四的壹佰肆拾萬元當作還支票的
      錢叫我還支票給他，但我拒絕了，因為乙○○還欠我其他的錢應該先還其他部
      分的錢。」等語，顯見上訴人與證人葉秀惠間資金往來頻繁，除系爭支票及另
      一張一百萬支票外，尚有其他債權債務關係存在，自難單由匯款之事實認定上
      訴人所清償者確係系爭票款。
    (四)上訴人另辯稱縱認上訴人與葉秀惠間有多筆金錢未予清償，惟上訴人於給付匯
      入款項時，即係指定抵充系爭支票之票款，縱認未指定抵充，在其他債權債務
      未經上訴人與葉秀惠尚未會算確認前，均尚未屆期，故依民法第三百二十二條
      之規定，已屆清償之系爭票據債權，應優先於另案之一百萬元及所謂的其他未
      到期債務而抵充，故依民法第三百二十二條之規定，系爭票款業已受償云云。
      惟被上訴人否認上訴人於「清償時」有向葉秀惠主張指定抵充系爭支票之票款
      ，上訴人亦未能舉證證明伊於「清償時」有向葉秀惠為指定抵充之意思。再衡
      諸常情，若上訴人於匯款清償時真有指定抵充系爭票款之意，亦不可能於匯款
      後不向葉秀惠請求要回系爭支票，雖上訴人之妻嗣於九十一年四月十八日片面
      提議「收回一三二萬及一００萬票子兩張；右兩張票金額已付部分，餘分九十
      一年四月十八日付現三十萬、六月一日三十萬、七月一日三十萬，兩次分別匯
      入葉秀惠彰銀戶內」然此已不符指定抵充須於「清償時」為之之要件，是上訴
      人主張抵定抵充云云，並不可採。又上訴人主張伊與葉秀惠間其餘之借貸尚未
      屆清償期，依民法第三百二十二條之規定亦應先予抵充系爭清償期屆至之票款
      債權，然而該等事實為被上訴人所否認，上訴人雖以葉秀惠之證言稱：「：：
      ：其他都是還我的借款，沒有約定還款日期：：：」之陳述用以證明其他借款
      均未屆清償期。然而證人葉秀惠於原審另有陳稱：「我們是在一個時間有做一
      次會算，時間是我自己抓：：：」、「系爭支票一百三十二萬二千零三十七元
      是我跟乙○○會算後的借款及投資結算：：：」、「系爭支票的款項是上開會
      算六百萬中的一部分：：：」，是其他業經會算之債務是否均未屆清償期，仍
      無法自葉秀惠之前揭陳述得知，上訴人既主張僅有系爭支票票款屆清償期而適
      用法定抵充之規定清償系爭票款，復無法證明其與葉秀惠間之其他債權債務均
      未屆清償期，其主張適用民法第三百二十二條之規定儘先抵充系爭票款云云，
      即乏依據。另參諸系爭票款為一百三十二萬二千零三十七元，與上開上訴人所
      主張之收據及匯款總和金額並不相符，縱如上訴人所稱該等款項除係清償系爭
      支票尚用以清償另一張一百萬元支票之部分票款，然上訴人既已於九十年八月
      三十日完全清償系爭票款，卻遲至九十一年四月十八日始以原證三之傳真與葉
      秀惠協議收回系爭支票及另一張一百萬元之支票，此亦違常理，自堪信被上訴
      人稱葉秀惠與上訴人間於匯款時係約定抵充其餘借款及租金等情，亦非無稽。
    綜前所述，上訴人既無法證明系爭票據之票款業已清償葉秀惠，其所提之清償抗
    辯自不可採。
五、末按在票據上簽名者，依票上所載之文義負責，發票人對於執票人應照支票文義
    擔保支票之支付，又執票人向支票債務人行使追索權時，得請求自為付款提示日
    起之利息，如無約定利率者，依年利六釐計算，票據法第五條第一項、第一百二
    十六條、第一百三十三條規定甚明，上訴人既不能舉證證明系爭票款業經悉數清
    償，已如前述。從而，被上訴人基於票據之法律關係，訴請上訴人給付系爭票款
    一百三十二萬二千零三十七元，及自九十一年四月二十六日起至清償日止，按年
    息百分之六計算之法定遲延利息為有理由，應予准許。又，命清償票據上債務之
    判決，應依職權宣告假執行，民事訴訟法第三百八十九條第一項第四款定有明文
    。是則原審判命上訴人如數給付票款及遲延利息，並依職權宣告假執行，於法並
    無不合。上訴意旨指摘原判決不當，求予廢棄改判，為無理由，應予駁回其上訴
    。
六、本件事實及法律關係已臻明確，兩造其餘攻擊防禦方法，核與判決結果不生影響
    ，爰不另一一論述，附此敘明。
據上論結，本件上訴為無理由，依民事訴訟法第四百三十六條之一第三項、第四百四
十九條第一項、第七十八條，判決如主文。
中      華      民      國    九十二    年      七      月      十一    日
                                      民事第二庭審判長法官  丁蓓蓓
                                                      法官  黃雯惠
                                                      法官  朱漢寶
右正本證明與原本無異。
本件判決不得上訴。
中      華      民      國    九十二    年      七      月      十一    日
                                                法院書記官  劉碧輝


司法院資訊處製作；財團法人民間司法改革基金會備份。
